臺中高等行政法院判決
                                    100年度簡更一字第2號
原      告　國立彰化師範大學
代　表　人　張惠博
訴訟代理人　鍾昇興
被      告　袁肇孔即YUAN CHAO KUNG
上列當事人間因返還公法上不當得利事件，原告提起行政訴訟，
本院判決後，原告不服提起上訴，經最高行政法院判決廢棄原判
決，發回更審，本院更為判決如下︰
    主  文
被告應給付原告新臺幣貳拾萬元，及自民國98年1月21日起至清
償日止，按年息百分之五計算之利息。
本審及發回前上訴審之訴訟費用均由被告負擔。
　　事實及理由
一、事實概要：緣被告原係前省立進德實驗中學（下稱進德中學
    ）教員，獲配住門牌彰化縣彰化市○○路○巷1號房屋，（下
    稱系爭宿舍），嗣進德中學因改制於民國（下同）60年7月3
    1日結束，被告他調至省立清水高中任教，惟繼續占用系爭
    宿舍，原告於92年間辦理系爭宿舍坐落之土地改建，催促被
    告搬遷，並於92年7月31日發給被告新臺幣（下同）20萬元
    之宿舍搬遷補助費，並匯入被告彰化師大郵局帳戶，原告以
    該筆搬遷補助費係屬誤發，乃於94年7月19日總字第0940004
    977號函及95年10月5日總字第0950007567號函撤銷該違法發
    給搬遷補助費之處分，並催請被告繳回系爭補助費，惟被告
    均未返還予原告。被告遂提起本件行政訴訟，經本院以97年
    度簡字第164號判決駁回，原告不服，提起上訴，經最高行
    政法院100年度判字第34號判決廢棄，發回本院更為審理。
二、本件原告主張：被告原係前進德中學教員，獲配住系爭宿舍
    ，進德中學因改制於60年7月31日結束，被告他調至省立清
    水高工任教，被告因調職而喪失使用系爭宿舍之權源，惟被
    告仍繼續占用原告所管理之系爭宿舍，迭經原告數次催討，
    被告仍拒不搬遷歸還。按行政院人事行政局84年12月8日84
    局給字第44164號書函明示：調職人員不得再住用原機關之
    宿舍，依中央各機關學校國有眷舍房地處理辦法規定，於辦
    理就地改建或騰空標售時，亦不合以現住人身分申請各項補
    助費。惟原告於92年間辦理系爭宿舍坐落之土地改建時，催
    促被告搬遷，因承辦人員疏失未注意上開行政院人事行政局
    關於「占用宿舍人員不得申請搬遷補助費」之函示，而於92
    年7月31日誤發20萬元之搬遷補助費予被告，並匯入被告彰
    化師大郵局第700-0081146-0103433號帳戶，嗣原告於94年7
    月11日、12日間發現上揭函示，始以94年7月19日總字第094
    0004977號函及95年10月5日總字第0950007567號函為撤銷違
    法發給搬遷補助費之處分，並催請被告繳回系爭補助費，惟
    被告均未返還，上揭二函雖查無送達回證，惟被告於96年7
    月10日（原告誤稱為96年9月10日）確實知情，是自92年8月
    1日起至96年7月10日止未逾5年時效。因原告之前認為本件
    係民事訴訟，於96年1月31日誤向臺灣彰化地方法院（下稱
    彰化地院）起訴，遭判決駁回後，始提起本件行政訴訟，惟
    該案已由彰化地院囑託外交部送達起訴狀及通知書，並經外
    交部條約法律司於96年7月20日以條二字第09602138140號函
    復彰化地院，該文書已送達及檢附送達證書及郵件回執等情
    ，並聲明求為判決被告應給付原告20萬元，及自起訴狀繕本
    送達被告之翌日起至清償日止，按年息百分之五計算之利息
    。
三、被告則以：被告旅居美國，其間往返台灣與美國，92年最後
    一次返台時，原告前總務處邱華堂組長面告：「你已定居美
    國，何不將宿舍讓出，一則可得20萬元之搬遷補助費，3年
    後學校決定將現有宿舍拆遷改建，屆時即無任何搬遷補助，
    二則我在職務上也有所交代」等語，被告見邱華堂組長多次
    面訪，被告感受其誠意，乃同意領取搬遷補助費後遷讓宿舍
    ，本件係原告主動撥付搬遷補助費，被告並未申請等語，資
    為抗辯，並聲明求為判決駁回原告之訴。
四、兩造之爭點：原告於92年7月31日誤發給被告20萬元之搬遷
    補助費，並於94年7月19日及95年10月5日發函請求被告返還
    該補助費，是否含有撤銷該違法行政處分之意思？該撤銷原
    核發補助費處分之行政處分是否合法送達於被告？
五、經查：
  (一)按「違法行政處分於法定救濟期間經過後，原處分機關得依
    職權為全部或一部之撤銷；其上級機關，亦得為之。但有下
    列各款情形之一者，不得撤銷︰一、撤銷對公益有重大危害
    者。二、受益人無第119條所列信賴不值得保護之情形，而
    信賴授予利益之行政處分，其信賴利益顯然大於撤銷所欲維
    護之公益者。」、「第117條之撤銷權，應自原處分機關或
    其上級機關知有撤銷原因時起2年內為之。」、「授予利益
    之行政處分，其內容係提供一次或連續之金錢或可分物之給
    付者，經撤銷、廢止或條件成就而有溯及既往失效之情形時
    ，受益人應返還因該處分所受領之給付。其行政處分經確認
    無效者，亦同。前項返還範圍準用民法有關不當得利之規定
    。」行政程序法第117條、第121條第1項及第127條定有明文
    。又「無法律上之原因而受利益，致他人受損害者，應返還
    其利益。雖有法律上之原因，而其後已不存在者，亦同。」
    、「受領人於受領時，知無法律上之原因或其後知之者，應
    將受領時所得之利益，或知無法律上之原因時所現存之利益
    ，附加利息，一併償還；如有損害，並應賠償。」分別為民
    法第179條及第182條第2項所明定。
  (二)次按「中央各機關學校國有眷舍房地處理辦法或嗣後發布及
    修正之中央各機關學校國有眷舍房地處理要點，係行政院為
    推行輔助中央公教人員購置住宅政策，有效處理中央各機關
    學校國有眷舍房地所訂定之法規；其中關於針對眷舍合法現
    住人於一定期間遷出者所為1次補助費之發給，乃有利該等
    房地騰空標售事項之進行，對合乎條件者所為具獎勵性質之
    給與；且依上述辦法或要點規定，此等1次補助費係在中央
    公務人員購置住宅貸款基金項下列支；可知，此l次補助費
    之發給，並非本於任職獲准配住房屋之使用借貸關係而生，
    乃各機關學校基於上述法規規定，所為對外直接發生法律效
    果之單方行政行為，而其所為否准發給之決定，性質上為行
    政處分，因此而生之爭議自屬行政法院權限之事件。」（最
    高行政法院99年度12月份第2次庭長法官聯席會議決議參照
    ）。準此，本件兩造間因搬遷補助費而生之爭議，自屬行政
    法院權限之事件，本院自得依法審判，合先敘明。
  (三)查被告原係進德中學教員，獲配住門牌彰化縣彰化市○○路
    1巷1號系爭宿舍，嗣進德中學因改制於60年7月31日結束，
    被告他調至省立清水高中任教，惟繼續占用系爭宿舍，原告
    於92年間辦理系爭宿舍坐落之土地改建，催促被告搬遷，並
    於92年7月31日發給被告20萬元之搬遷補助費，並匯入被告
    彰化師大郵局帳戶，嗣原告於94年7月11日、12日間發覺被
    告非中央各機關學校國有眷舍房地處理要點第3點所稱之合
    法現住人，該筆搬遷補助費係屬誤發，乃以94年7月19日總
    字第0940004977號函及95年10月5日總字第0950007567號函
    催請被告繳回系爭補助費。惟原告請求被告返還受領之搬遷
    補助費之不當得利，其前提即在於原告是否已合法撤銷違法
    搬遷補助費之核定，使被告原受領之法律上原因嗣後失其存
    在。而撤銷違法核定之搬遷補助費，乃涉及國家資源分配之
    公平性，於公益無重大危害；且受益人雖無信賴不值得保護
    之情形，其信賴利益亦無顯然大於撤銷所欲維護之公益，故
    依行政程序法第117條之規定，原告固得依職權撤銷之，惟
    此撤銷權之行使，其期間受有應自原處分機關知有撤銷原因
    時起2年內為之之限制。
  (四)原告主張其以94年7月19日總字第0940004977號函及95年10
    月5日總字第0950007567號函催請被告繳回系爭補助費，其
    意在撤銷原違法發給被告搬遷補助費之處分。按「書面之行
    政處分，應送達相對人及已知之利害關係人；書面以外之行
    政處分，應以其他適當方法通知或使其知悉。」、「書面之
    行政處分自送達相對人及已知之利害關係人起；書面以外之
    行政處分自以其他適當方法通知或使其知悉時起，依送達、
    通知或使知悉之內容對其發生效力。」行政程序法第100條
    第1項及第110條第1項定有明文。本件原告撤銷其違法發給
    搬遷補助費之處分，係以上開二函為之，依前開規定，自應
    向相對人送達始生效力。原告雖陳稱上開二函文均向被告之
    原戶籍地臺中市○○區○○路301號4樓付郵寄送，惟原告無
    法提出送達證書，尚難認有合法送達之事實，況被告於92年
    8月4日最後一次出境（本院100年度簡更一字第2號卷第42頁
    ），定居於美國喬治亞州亞特蘭大市，即有廢止原住所而另
    設新住所之意思，則原告欲撤銷其違法行政處分，自應依被
    告之新住所（即美國喬治亞州亞特蘭大市之住所）送達始生
    送達之效力，其向被告之原戶籍地寄送，即有未合。又本件
    原告前向彰化地院起訴請求返還不當得利事件，原告於起訴
    狀正本附有上開二函，惟彰化地院於寄送予被告之文書，僅
    有辯論通知書及起訴狀繕本各1件，並未送達上開二函，被
    告亦稱其未收到該二函，此有彰化地院簡易庭送達證書及被
    告於民事起訴狀影本上之註記附卷可稽（本院97年度簡字第
    164號卷第70、48頁）。然原告於民事起訴狀中已載明「原
    告曾於94年7月19日以總字第094 0004977號函及95年10月5
    日以總字第0950007567號函催請被告繳回20萬元搬遷補助費
    ，惟被告仍置之不理，此有原證四號該催繳函影本二件為憑
    。為此，原告依據不當得利之法律關係提起本訴。」（同上
    卷第63-66頁）而該民事起訴狀經彰化地院囑託外交部代為
    送達，並於96年7月10日之前即已送達，此有外交部96年6月
    21日外條二字第09624044260號函、駐亞特蘭大辦事處96年6
    月26日亞特字第0389號函及外交部條約法律司96年7月20日
    條二字第09602138140號函附卷可稽（本院100年度簡更一字
    第2號卷第35-37頁）。是被告於96年7月10日之前即已知悉
    原告撤銷誤發20萬元搬遷補助費之處分，對被告自已發生撤
    銷違法發給20萬元搬遷補助費處分之效力（最高行政法院95
    年度判字第2107號、98年度判字第522號、99年度判字第686
    號判決參照）。準此，原告系爭搬遷補助費之核定，雖有違
    法情事而應撤銷，原告並已於知有撤銷原因之日（94年7月
    11日、12日間）起2年內行使撤銷權，則被告受領該搬遷補
    助費之原因已因撤銷而不存在，被告受領搬遷補助費自無法
    律上之原因，故原告依公法上不當得利請求返還，即屬有據
    。
  (五)按行政法規對於公法上不當得利，並無另行規定，自可類推
    適用民法關於不當得利之規定，即須無法律上之原因而受利
    益，致他人受損害者，受領人即有返還不當得利之義務。本
    件被告受領系爭補助款之事實，已如上述，其無法律上原因
    受有利益，洵堪認定。原告依據公法上不當得利之法律關係
    ，訴請被告給付20萬元，及自起訴狀繕本送達被告（本院97
    年度簡字第164號卷第18頁）之翌日即98年1月21日起至清償
    日止，按週年利率百分之五計算之利息，為有理由，應予准
    許。又本件係屬簡易案件，爰不經言詞辯論逕為判決。
六、據上論結，本件原告之訴為有理由，依行政訴訟法第233條
    第1項、第236條、第98條第1項前段，判決如主文。
中　　華　　民　　國　　100　　年　　8  　月　  15    日
                臺中高等行政法院第二庭
                                法  官  林  秋  華
以上正本證明與原本無異。
如不服本判決，應於判決送達後20日內，以本訴訟事件所涉及之
法律見解具有原則性者，始得向本院提出上訴狀並表明上訴理由
，經最高行政法院許可，否則不得上訴；如於本判決宣示後送達
前提起上訴者，應於判決送達後20日內補提上訴理由書（均應依
對造人數提出繕本）。
中　　華　　民　　國　　100　　年　　8  　月　  16    日
                                書記官  李  孟  純